臺灣臺北地方法院民事判決　　　　　　100年度重訴字第552號
原　　　告　陳秀華
　　　　　　許美雲
　　　　　　張鴻興
　　　　　　翁麗美
　　　　　　葉美華
　　　　　　蔡志賢
　　　　　　李壬癸
　　　　　　梁林綢
上八人共同
訴訟代理人　蔡惠子律師
　　　　　　莊立群律師
複代理人　　陳倚箴律師
被　　　告　巫心禾
　　　　　　謝季如
　　　　　　鄭安佑
　　　　　　陳仁義
上三人共同
兼訴訟代理　林陳玉帶
人　　　　　　　　　　　4樓
上五人共同
訴訟代理人　鄭仁哲律師
上列當事人間排除侵害事件，本院於民國100年10月11日言詞辯
論終結，判決如下：
    主      文
被告林陳玉帶應將坐落臺北市中山區○○○路263號12樓樓頂平
台之位置及面積如後附附圖所示編號A之建物拆除及騰空，並將
該部分樓頂平台返還予原告及其他全體共有人。
被告巫心禾應將坐落臺北市中山區○○○路263號12樓樓頂平台
之位置及面積如後附附圖所示編號B之建物拆除及騰空，並將該
部分樓頂平台返還予原告及其他全體共有人。
被告謝季如應將坐落臺北市中山區○○○路263號12樓樓頂平台
之位置及面積如後附附圖所示編號C之建物拆除及騰空，並將該
部分樓頂平台返還予原告及其他全體共有人。
被告鄭安佑應將坐落臺北市中山區○○○路263號12樓樓頂平台
之位置及面積如後附附圖所示編號D之建物拆除及騰空，並將該
部分樓頂平台返還予原告及其他全體共有人。
被告陳仁義應將坐落臺北市中山區○○○路263號12樓樓頂平台
之位置及面積如後附附圖所示編號E、F、G之建物拆除及騰空，
並將該部分樓頂平台返還予原告及其他全體共有人。
訴訟費用由被告林陳玉帶負擔百分之十三，被告巫心禾負擔百分
之十八，被告謝季如負擔百分之十八，被告鄭安佑負擔百分之十
五，被告陳仁義負擔百分之三十六。
    事實及理由
甲、程序方面：
  一、按因不動產物權或其分割或經界涉訟者，專屬不動產所在
      地之法院管轄，民事訴訟法第10條第1項定有明文。本件
      原告係依民法第767條第1項前中段主張所有物返還請求權
      及所有物除去妨害請求權，核係因不動產物權涉訟，應專
      屬不動產所在地（臺北市○○○路263號12樓樓頂）之法
      院管轄，又系爭不動產位於本院轄區，故本院就本件排除
      侵害事件自有管轄權。
  二、次按訴狀送達後，原告不得將原訴變更或追加他訴。但請
      求之基礎事實同一、不甚礙被告之防禦及訴訟之終結者，
      不在此限，民事訴訟法第255條第1項第2款、第7款定有明
      文。查原告起訴狀所載應受判決事項之聲明原為「(一)被告
      簡呂秀梅應將坐落臺北市中山區○○○路263號12樓樓頂
      平台之位置及面積如民事起訴狀附圖所示編號1之建物拆
      除及騰空，並將該部分樓頂平台返還予原告及其他全體共
      有人。(二)被告林陳玉帶應將坐落臺北市中山區○○○路
      263號12樓樓頂平台之位置及面積如民事起訴狀附圖所示
      編號2之建物拆除及騰空，並將該部分樓頂平台返還予原
      告及其他全體共有人。(三)被告巫心禾應將坐落臺北市中山
      區○○○路263號12樓樓頂平台之位置及面積如民事起訴
      狀附圖所示編號3之建物拆除及騰空，並將該部分樓頂平
      台返還予原告及其他全體共有人。(四)被告謝季如應將坐落
      臺北市中山區○○○路263號12樓樓頂平台之位置及面積
      如民事起訴狀附圖所示編號4之建物拆除及騰空，並將該
      部分樓頂平台返還予原告及其他全體共有人。(五)被告鄭安
      佑應將坐落臺北市中山區○○○路263號12樓樓頂平台之
      位置及面積如民事起訴狀附圖所示編號5之建物拆除及騰
      空，並將該部分樓頂平台返還予原告及其他全體共有人。
      (六)被告陳仁義應將坐落臺北市中山區○○○路263號12樓
      樓頂平台之位置及面積如民事起訴狀附圖所示編號3之建
      物拆除及騰空，並將該部分樓頂平台返還予原告及其他全
      體共有人。」，嗣於100年10月11日以民事變更聲明狀變
      更為「(一)被告林陳玉帶應將坐落臺北市中山區○○○路26
      3號12樓樓頂平台之位置及面積如後附附圖所示編號A之建
      物拆除及騰空，並將該部分樓頂平台返還予原告及其他全
      體共有人。(二)被告巫心禾應將坐落臺北市中山區○○○路
      263號12樓樓頂平台之位置及面積如後附附圖所示編號B之
      建物拆除及騰空，並將該部分樓頂平台返還予原告及其他
      全體共有人。(三)被告謝季如應將坐落臺北市中山區○○○
      路263號12樓樓頂平台之位置及面積如後附附圖所示編號C
      之建物拆除及騰空，並將該部分樓頂平台返還予原告及其
      他全體共有人。(四)被告鄭安佑應將坐落臺北市中山區○○
      ○路263號12樓樓頂平台之位置及面積如後附附圖所示編
      號D之建物拆除及騰空，並將該部分樓頂平台返還予原告
      及其他全體共有人。(五)被告陳仁義應將坐落臺北市中山區
      ○○○路263號12樓樓頂平台之位置及面積如後附附圖所
      示編號E、F、G之建物拆除及騰空，並將該部分樓頂平台
      返還予原告及其他全體共有人。」，核其聲明之變更，請
      求之基礎事實並未改變，且不甚礙被告之防禦及訴訟之終
      結，揆諸前開說明，核無不合，應予准許。
乙、實體方面：
  一、原告起訴主張：原告為新北市新欣大廈區分所有權人，其
      12樓樓頂平台屬於全體區分所有權人共有，且系爭大廈並
      無分管或由特定區分所有權人專用之約定，詎被告等無法
      律上之權源，擅自將系爭大廈12樓樓頂平台如附圖所示之
      違章建物（編號A至G）占有使用，不僅侵害其他區分所有
      權人對屋頂平台之所有權，亦對系爭大廈之結構安全造成
      不良影響，為此爰依民法第767條第1項、第821條規定提
      起本訴，請求被告將如附圖所示違章建物（編號A至G）拆
      除騰空，並將占用部分返還予全體區分所有權人。並聲明
      ：(一)被告林陳玉帶應將坐落臺北市中山區○○○路263號1
      2樓樓頂平台之位置及面積如後附附圖所示編號A之建物拆
      除及騰空，並將該部分樓頂平台返還予原告及其他全體共
      有人。(二)被告巫心禾應將坐落臺北市中山區○○○路263
      號12樓樓頂平台之位置及面積如後附附圖所示編號B之建
      物拆除及騰空，並將該部分樓頂平台返還予原告及其他全
      體共有人。(三)被告謝季如應將坐落臺北市中山區○○○路
      263號12樓樓頂平台之位置及面積如後附附圖所示編號C之
      建物拆除及騰空，並將該部分樓頂平台返還予原告及其他
      全體共有人。(四)被告鄭安佑應將坐落臺北市中山區○○○
      路263號12樓樓頂平台之位置及面積如後附附圖所示編號D
      之建物拆除及騰空，並將該部分樓頂平台返還予原告及其
      他全體共有人。(五)被告陳仁義應將坐落臺北市中山區○○
      ○路263號12樓樓頂平台之位置及面積如後附附圖所示編
      號E、F、G之建物拆除及騰空，並將該部分樓頂平台返還
      予原告及其他全體共有人。
  二、被告則以：被告等購買新欣大廈12樓時，頂樓平台上即有
      系爭建物存在，並由前任所有權人將上開建物交付予被告
      等人使用，且依吳秀一建築師事務所於75年9月16日出具
      之鑑定證明書所載，新欣大廈12樓樓頂系爭建物經鑑定後
      對大樓建築物之結構安全無虞，亦不妨礙屋頂平台之防火
      逃生避難規定；再者，屋頂系爭建物自興建起迄今已有25
      年以上期間，長久期間內未聽聞任何住戶對此提出異議，
      或請求被告等拆除上開屋頂建物，被告等亦就系爭建物按
      月繳納管理費，益證各區分所有權人間確已有分管契約存
      在云云，並聲明：原告之訴駁回。
  三、兩造不爭執事項：被告占有坐落臺北市中山區○○○路26
      3號建物屋頂平台（土地坐落於臺北市○○區○○段5小段
      333地號）如附圖所示A、B、C、D、E、F、G之建物（下稱
      系爭建物）。
  四、得心證之理由：
    (一)經查，原告主張其為新欣大廈之區分所有人，而被告等人
      於新欣大廈頂樓之違章建築而占用使用之事實，業據原告
      提出建物登記謄本、現場照片、鑑定報告書資為佐證（調
      解卷第6-17、27-36頁），且為被告所不否認，應堪認為
      真實。被告則以系爭建物早於75年間即已興建存在，迄今
      已有25年以上，新欣大廈區分所有權人長久以來均未異議
      ，被告等亦就系爭建物按月繳納管理費，是以各區分所有
      權人應有分管契約存在云云茲為抗辯。是本件兩造爭點即
      為：兩造就系爭建物有無分管契約存在？原告以民法第76
      7條第1項請求被告拆除騰空，並返還予區分所有權人全體
      ，有無理由？
    (二)按共有物分管契約係共有人就共有物管理方法所成立之協
      議，依民法第820條第1項規定，應由共有人全體共同協議
      訂定之（最高法院89年度台上字第585號判決意旨參照）
      。而未經共有人協議分管之共有物，共有人對共有物之特
      定部分占用收益，須徵得他共有人全體之同意。如未經他
      共有人同意而就共有物之全部或一部任意占用收益，他共
      有人得本於所有權請求除去其妨害或請求向全體共有人返
      還占用部分。
    (三)就系爭建物有無分管契約存在之部分，證人陳遠超證稱：
      「（系爭大廈房屋有購買？）那棟是我們公司蓋的，我有
      分到十二樓的房子，十二樓是保留給公司股東，沒有對外
      出售。十二樓有十多戶，我分到四、五戶，林清江也分到
      四、五戶，詹德煥也是，我們三個股東就將整個十二樓包
      下來，我們再跟公司計算。（頂樓建物何人建造？）我們
      三個股東都有自己加蓋，當初省政府有說屋頂要綠化，可
      在一定範圍內可為建築，其他部分要做綠化。（建的時候
      ，其他住戶已經搬進去？）十二樓以下是我們公司委託銷
      售公司販賣，我們蓋頂樓加蓋的時候，十二樓以下尚未交
      屋。（其他住戶有無對頂樓加蓋異議？）沒有，他們如有
      問題要找公司，跟我們無關…公司有開發票給我們，算是
      我們跟公司購買十二樓的房屋，用公司賺的分給股東錢去
      購買房屋的意思。（當初為何要做鑑定？）當時是因為依
      照頂樓美化的方案加蓋，要經過建築師鑑定才可以，所以
      才去請建築師鑑定，鑑定資料會送到建管處核章發回，經
      過報備就算合法加蓋。（頂樓加蓋是否有問其他共有人是
      否同意？有無書面？）當初無從問起，因為到底是何人購
      買也不知道，公司的銷售是由專門的人在負責，我們不會
      去管這些事情。」等語（卷第186-187頁），因此，依照
      證人陳遠超陳述之內容，新欣大廈頂樓之建築，係分別由
      陳遠超、林清江、詹德煥三人取得新欣大樓12樓所有權之
      後所加蓋，陳遠超等三人當初並有依照當時行政規定之程
      序，由建築師進行鑑定後申報以取得報備，而依照當時規
      定於頂樓進行合於規定之加蓋建物，但在頂樓加蓋之時，
      陳遠超三人並不知道其他共有人為何人，亦未曾詢問共有
      人是否同意將頂樓由其興建加蓋，也亦無與其他共有人約
      定使用之書面契約之事實，應堪認定；因此，就新欣大樓
      頂樓之使用，並未有任何分管之約定，應堪認定；被告雖
      答辯主張有分管契約等情，惟此項主張顯然與證人陳遠超
      陳述情節全然不符，且被告亦未提出任何證據可資佐證，
      是被告答辯，尚無足採。
    (四)再者，依公寓大廈管理條例第7條第3款之規定，屋頂不得
      約定為專用部分，屋頂平台之構造設計有其原有功能，自
      不能任意加蓋建築物，而影響整棟建築物之結構安全，而
      系爭建物坐落於臺北市中山區○○○路263號建物屋頂平
      台，依上開規定，自不能約定為專用，亦不得為加蓋建築
      物。準此，原告依民法第767條第1項、第821條提起本訴
      ，請求被告拆除如附圖所示A、B、C、D、E、F、G之建物
      ，並騰空返還予原告及全體區分所有權人，為有理由，應
      予准許。
  五、綜上所述，原告請求：(一)被告林陳玉帶應將坐落臺北市中
      山區○○○路263號12樓樓頂平台之位置及面積如後附附
      圖所示編號A之建物拆除及騰空，並將該部分樓頂平台返
      還予原告及其他全體共有人。(二)被告巫心禾應將坐落臺北
      市中山區○○○路263號12樓樓頂平台之位置及面積如後
      附附圖所示編號B之建物拆除及騰空，並將該部分樓頂平
      台返還予原告及其他全體共有人。(三)被告謝季如應將坐落
      臺北市中山區○○○路263號12樓樓頂平台之位置及面積
      如後附附圖所示編號C之建物拆除及騰空，並將該部分樓
      頂平台返還予原告及其他全體共有人。(四)被告鄭安佑應將
      坐落臺北市中山區○○○路263號12樓樓頂平台之位置及
      面積如後附附圖所示編號D之建物拆除及騰空，並將該部
      分樓頂平台返還予原告及其他全體共有人。(五)被告陳仁義
      應將坐落臺北市中山區○○○路263號12樓樓頂平台之位
      置及面積如後附附圖所示編號E、F、G之建物拆除及騰空
      ，並將該部分樓頂平台返還予原告及其他全體共有人。均
      有理由，應予准許。
  六、本件事證已臻明確，兩造其餘攻擊防禦方法、聲請調查之
      證據及所舉未經援用之證據，經本院斟酌後，認為均不足
      以影響本判決之結果，爰不一一論述，附此敘明。
  七、據上論結，原告之訴為有理由，爰依民事訴訟法第78條、
      第85條第1項但書，判決如主文。
中    華    民    國   100    年    11    月     8    日
                  民事第七庭    法  官  蘇嘉豐
以上正本係照原本作成。
如對本判決上訴，須於判決送達後20日內向本院提出上訴狀。如
委任律師提起上訴者，應一併繳納上訴審裁判費。
中    華    民    國   100    年    11    月     8    日
                                書記官  林鈞婷